ACORDAO-COMPLETO-2499071

ACÓRDÃO 1260/2022 ATA 6/2022 - PRIMEIRA CÂMARA

VISTOS, relatados e discutidos estes embargos de declaração opostos por Eugênio Arcanjo de Melo em face do Acórdão 9088/2021-TCU-Primeira Câmara, por meio do qual o Tribunal negou provimento ao recurso de reconsideração interposto contra decisão que julgou irregulares suas contas, imputando-lhe débito e aplicando-lhe multa,
ACORDAM os Ministros do Tribunal de Contas da União, reunidos em Sessão da Primeira Câmara, diante das razões expostas pelo Relator, em:
9.1. com fundamento nos arts. 32, inciso II, e 34 da Lei 8.443/1992, conhecer e rejeitar os presentes embargos de declaração.
9.2. dar ciência deste acórdão ao embargante.

Embargos de declaração opostos acórdão por meio do qual o Tribunal não conheceu de recurso de reconsideração interposto contra decisão que julgou irregulares suas contas e imputou-lhe débito.

Primeira Câmara

Prefeitura Municipal de Santa Bárbara - MG.

3. Recorrente: Eugênio Arcanjo de Melo (XXX.268.206-XX).

13.1. Ministros presentes: Walton Alencar Rodrigues (Presidente), Benjamin Zymler, Bruno Dantas (Relator) e Jorge Oliveira.
13.2. Ministros-Substitutos presentes: Augusto Sherman Cavalcanti e Weder de Oliveira.

BRUNO DANTAS

Ministro Bruno Dantas.

Trata-se de embargos de declaração opostos por Eugênio Arcanjo de Melo (peça 88) contra o Acórdão 9088/2021-TCU-Primeira Câmara, por meio do qual o Tribunal negou provimento ao recurso de reconsideração interposto contra decisão que julgou irregulares suas contas e imputou-lhe débito.
Ciente do teor do Acórdão 9088/2021-TCU-Primeira Câmara em 02/08/2021 (peças 86 e 87) , Eugênio Arcanjo de Melo opôs os presentes embargos em 13/08/2021 (peça 88) , tempestivamente, portanto.
Nesta oportunidade, o embargante alega que a deliberação recorrida estaria eivada de contradição ao desconsiderar o posicionamento do Ministério Público de Contas da União pela ocorrência de prescrição considerando a aplicabilidade do art. 205 do Código Civil.
O embargante aponta também a existência de obscuridade no ponto que aprecia a ocorrência da violação aos princípios do contraditório e da ampla defesa. Alega que o responsável, pessoa maior de 80 anos, e que se encontra afastado há anos da gestão municipal, não teria o condão de sozinho, reunir a prestação de contas do convênio, a fim de comprovar a regularidade das contas, especialmente porque, toda a documentação referente sempre esteve de posse unicamente da Funasa, tendo o acórdão embargado desconsiderado totalmente este fato.
Adicionalmente, afirma que o acórdão não levou em consideração que o único documento que lastreou a presente tomada de contas fundou-se em relatório emitido seis anos após o término da conclusão da obra, sem ater-se que não foi o processo instruído com a documentação completa.
Diante das questões aduzidas, o recorrente finaliza o expediente com o seguinte pedido:
"Em face de todo o exposto, pede: 
a) a declaração dos pontos contraditórios e obscuros, suscitando-os para que se complete a entrega da prestação administrativa; 
b) o provimento do pedido."
	É o relatório.

Mariana Alves Dimas Junqueira (194029/OAB-MG), representando Eugênio Arcanjo de Melo.

Procurador Sergio Ricardo Costa Caribé.

TOMADA DE CONTAS ESPECIAL. CONVÊNIO. FUNDAÇÃO NACIONAL DE SAÚDE - FUNASA. SISTEMA DE ABASTECIMENTO DE ÁGUA. AUSÊNCIA DE COMPROVAÇÃO DE PARTE DA EXECUÇÃO FÍSICA. CONTAS IRREGULARES. DÉBITO. RECURSO DE RECONSIDERAÇÃO. NÃO PROVIMENTO. EMBARGOS DE DECLARAÇÃO. AUSÊNCIA DE CONTRADIÇÃO, OBSCURIDADE OU OMISSÃO. CONHECIMENTO E REJEIÇÃO.

TOMADA DE CONTAS ESPECIAL (TCE)

Secretaria de Recursos (Serur); Secretaria de Controle Externo de Tomada de Contas Especial (SecexTCE).

Trata-se de embargos de declaração opostos por Eugênio Arcanjo de Melo contra o Acórdão 9088/2021-TCU-Primeira Câmara, por meio do qual o Tribunal negou provimento ao recurso de reconsideração interposto contra decisão que julgou irregulares suas contas e imputou-lhe débito.
Nesta oportunidade, o embargante alega que a deliberação recorrida estaria eivada de contradição ao desconsiderar o posicionamento do Ministério Público de Contas da União pela ocorrência de prescrição considerando a aplicabilidade do art. 205 do Código Civil.
O embargante aponta também a existência de obscuridade no ponto que aprecia a ocorrência da violação aos princípios do contraditório e da ampla defesa. Alega que o responsável, pessoa maior de 80 anos, se encontra afastado há anos da gestão municipal, e não teria o condão de sozinho, reunir a prestação de contas do convênio a fim de comprovar a regularidade das contas, especialmente porque toda a documentação referente sempre esteve de posse unicamente da FUNASA, tendo o acórdão embargado desconsiderado totalmente este fato.
Satisfeitos os requisitos atinentes à espécie, os presentes embargos devem ser conhecidos, com fundamento nos arts. 32, inciso II, e 34 da Lei 8.443/1992.
Inicialmente, acerca da natureza dos embargos declaratórios, julgo relevante transcrever o seguinte excerto do Acórdão 1218/2015-TCU-Plenário:
"Antes de tratar especificamente dos argumentos trazidos pelos embargantes, lembro que essa espécie recursal, cujo objetivo é sanar eventuais omissões, obscuridades ou contradições, não deve ser manejada para rediscussão de mérito, o que representa, na prática, a possibilidade de repetição de um mesmo recurso, ferindo os princípios da singularidade, da isonomia e da celeridade processual. Os embargos declaratórios devem ter como fundamentação a obscuridade (falta de clareza na redação do julgado) , contradição (existência de proposições inconciliáveis entre si) e omissão (falta de pronunciamento judicial sobre matéria que deveria ter sido apreciada pelo juiz) ."
Em reforço, pertinente destacar a natureza das contradições e omissões embargáveis, consoante elucidativa explanação contida no Acórdão 3339/2013-TCU-Primeira Câmara:
"A omissão para o acolhimento dos declaratórios é a que diz respeito à questão que deveria ter sido apreciada pelo colegiado mas não o foi. Não constitui omissão ou contradição a adoção de entendimento diverso do preferido pela parte, segundo seus próprios critérios de justiça e de acordo com sua particular interpretação das leis e da jurisprudência. Não há falar em omissão quando o acórdão analisa todas as questões submetidas a exame e as decide com base em teses jurídicas, jurisprudência, interpretação de leis e análise dos fatos que são diversos dos que os jurisdicionados entendem como mais adequados.
 (...) a contradição deve estar contida nos termos do decisum atacado, este compreendido no âmbito desta Corte como o conjunto: Relatório, Voto e Acórdão. Não cabe alegação de contradição entre o acórdão embargado e 'doutrina', 'jurisprudência' ou mesmo 'comando legal'. A alegação é pertinente em recurso de reconsideração ou pedido de reexame, no qual o comando atacado é contrastado com a jurisprudência, a doutrina e o ordenamento jurídico. Entretanto, é descabida em embargos de declaração, cuja única finalidade é esclarecer ou integrar a decisão embargada, excepcionalmente modificando-a."
Dito isso, observo que os argumentos do embargante não merecem prosperar. 
No tocante ao posicionamento do Ministério Público de Contas da União pela ocorrência de prescrição considerando a aplicabilidade do art. 205 do Código Civil, não vislumbro as contradições ventiladas. As razões de decidir adotadas pelo Relator não se vinculam à análise empreendida pelo MPTCU.
Conforme consignado voto que fundamentou a deliberação embargada, tenho me posicionado pela manutenção do entendimento consolidado pelo TCU e pelo próprio STF no sentido de considerar imprescritíveis as ações de ressarcimento ao erário.
Quanto à suposta ocorrência de obscuridade na análise da alegada violação aos princípios do contraditório e da ampla defesa, não há dificuldade no entendimento do texto da deliberação que torne incompreensível o comando imposto ou a manifestação de vontade do Tribunal.
O relatório que fundamentou a decisão ora embargada (peça 74, item 13.6 a 13.10) registra que o responsável foi notificado pela Funasa quatro vezes em 2012 e em 2015, tendo diversas oportunidades de defesa e mesmo de requerer à Funasa toda e qualquer documentação julgada necessária. Verificou-se que nas três defesas apresentadas ainda na fase interna, em nenhuma delas o responsável requer cópia da prestação de contas ou declara qualquer impedimento de acesso à sua documentação.
Na realidade, ficou claro que as ilações lançadas consistem em tentativa de rediscutir o mérito da matéria decidida por este Colegiado. Contudo, tal finalidade é incabível na espécie recursal eleita, a qual é via estreita destinada tão somente a integrar ou esclarecer a decisão impugnada. Se o embargante deseja demonstrar seu inconformismo com o resultado do julgamento e reinstalar a discussão jurídica já apreciada pelo Tribunal, deve fazê-lo pelas vias recursais adequadas, pois extrapola os limites dos embargos de declaração o rejulgamento da causa.
De tal modo que, inexistindo as alegadas contradições, obscuridades, omissões, e não havendo sido identificados outros vícios a serem sanados na deliberação atacada, devem ser rejeitados os presentes embargos.
Ante o exposto, voto por que o Tribunal adote o Acórdão que ora submeto à deliberação deste Colegiado.
TCU, Sala das Sessões, em 1 de fevereiro de 2022.
Ministro BRUNO DANTAS 
Relator